ACORDAO-COMPLETO-2529518

ACÓRDÃO 1554/2022 ATA 9/2022 - SEGUNDA CÂMARA

VISTOS, relatados e discutidos estes Embargos de Declaração opostos por Edenilda Lopes de Oliveira Sousa ao Acórdão 12/2022-TCU-Segunda Câmara, por meio do qual o Tribunal julgou irregulares suas contas relativas ao Convênio 586/2005 (Siafi 555780) , condenou-a ao pagamento do débito de R$ 52.240,56 (valor histórico de 15/1/2008) e aplicou-lhe multa de R$ 10.000,00.
ACORDAM os Ministros do Tribunal de Contas da União, reunidos em Sessão da 2ª Câmara, com fulcro nos arts. 32, inciso II, e 34 da Lei 8.443/1992, c/c os arts. 277, inciso III, e 287 do Regimento Interno/TCU e diante das razões expostas pelo Relator, em:
9.1. conhecer dos presentes Embargos de Declaração para, no mérito, rejeitá-los; e
9.2. dar ciência desta deliberação à embargante, bem assim aos seus representantes legalmente constituídos, nos termos do art. 179, § 7º, do RI/TCU.

Embargos de Declaração em face de acórdão condenatório, por meio do qual o Tribunal julgou irregulares as contas relativas a Convênio, imputou débito e aplicou multa à Responsável.

Segunda Câmara

Município de Lavras da Mangabeira/CE.

3. Embargante: Edenilda Lopes de Oliveira Sousa (XXX.368.283-XX).

Aroldo Cedraz.

13.1. Ministros presentes: Bruno Dantas (Presidente), Augusto Nardes, Aroldo Cedraz e Antonio Anastasia.
13.2. Ministro que alegou impedimento na Sessão: Aroldo Cedraz.
13.3. Ministro-Substituto presente: Marcos Bemquerer Costa (Relator).

MARCOS BEMQUERER

Ministro-Substituto Marcos Bemquerer Costa.

Cuidam os autos de Embargos de Declaração opostos pela Sra. Edenilda Lopes de Oliveira Sousa ao Acórdão 12/2022-TCU-Segunda Câmara, por meio do qual o Tribunal julgou irregulares as suas contas relativas ao Convênio 586/2005 (Siafi 555780) , celebrado entre a Funasa e o Município de Lavras da Mangabeira/CE, condenou-a ao pagamento do débito de R$ 52.240,56 (valor histórico de 15/1/2008) e aplicou-lhe multa de R$ 10.000,00, dentre outras providências (peça n. 64) .
2.	Irresignada com este decisum, a Responsável, por intermédio de seus advogados, interpôs os presentes Embargos de Declaração, no qual suscita omissão e má compreensão dos fatos, mediante fundamentação resumidamente exposta a seguir (peça n. 79) :
2.1. em sua peça 14, a Secex/MT teria sugerido a realização de fiscalização in loco a ser diligenciada à Funasa, notificando-se a Responsável da data em que ocorreria tal inspeção; todavia, tal notificação não foi realizada, a despeito de ter sido requerida pela Responsável à peça 26, na qual se "alertou esse Tribunal para o mencionado fato, solicitando a anulação da vistoria, pois a Fundação não cumpriu o que fora determinado pela Corte de Contas";
2.2. no item 18 do voto condutor, o Relator tece considerações sobre a anulação da inspeção realizada pela Funasa em 2013, quando a defesa da Responsável se referia àquela determinada em 2018;
2.3. por isso, conclui que "é fundamental que o referido equívoco seja enfrentado por essa Corte, para que a alegação quanto à nulidade de notificação seja analisada em relação à fiscalização realizada em 2018 e não em 2013".
	É o Relatório.

Murilo Queiroz Melo Jacoby Fernandes (41796/OAB-DF), Thiago Groszewicz Brito (31.762/OAB-DF) e outros, representando Edenilda Lopes de Oliveira Sousa.

Não atuou.

EMBARGOS DE DECLARAÇÃO. TCE. IRREGULARIDADE DAS CONTAS COM DÉBITO E MULTA. ALEGAÇÃO DE OMISSÃO E ERRO DE PREMISSA FÁTICA NO ACÓRDÃO CONDENATÓRIO. INEXISTÊNCIA DOS VÍCIOS SUSCITADOS. CONHECIMENTO E IMPROVIMENTO. MANUTENÇÃO DO ACÓRDÃO RECORRIDO.

TOMADA DE CONTAS ESPECIAL (TCE)

não atuou.

Em exame Embargos de Declaração opostos pela Sra. Edenilda Lopes de Oliveira Sousa, no âmbito da Tomada de Contas Especial instaurada pela Fundação Nacional de Saúde - Funasa em decorrência da não consecução dos objetivos pactuados mediante o Convênio n. 586/2005, celebrado entre a referida Fundação e o Município de Lavras da Mangabeira/CE, tendo por objeto a instalação de sistema de esgotamento sanitário.
2.	Mediante o Acórdão embargado, o Tribunal julgou irregulares as contas da aludida responsável e condenou-a ao pagamento da quantia correspondente ao percentual não executado da obra, no valor original de R$ 52.240,56, correspondente às 123 ligações domiciliares não executadas, além de aplicar-lhe multa de R$ 10.000,00 (peça n. 64) .
3.	Os patronos da embargante questionam a realização de fiscalização em 2018, determinada por este Tribunal, sem que tenha sido notificada a responsável acerca da data de sua realização, tal como determinado nas peças n. 14, 15 e 16. Sustentam que o voto que apresentei na ocasião não enfrentou o argumento de nulidade dessa fiscalização realizada em 2018 (peça n. 79) .
4.	Nesse sentido, vale trazer à baila trecho da Proposta de Deliberação que fundamentou o Acórdão ora embargado, no qual foi examinada a referida alegação, verbis:
"18. No que tange à alegação de que a vistoria técnica realizada pela Funasa em 2013 deveria ser anulada, em vista de ter havido prejuízo do seu direito ao contraditório e à ampla defesa por não ter sido a responsável notificada previamente pela Funasa, consta dos autos, no Parecer referente à vistoria (peça 2, p. 37-52) , que servidores da prefeitura, inclusive o Secretário de Obras à época (peça 2, p. 41) , estavam presentes durante a realização da vistoria, o que demonstra ciência do Município sobre as apurações. Importante destacar ainda que a ex-prefeita teve sua gestão finalizada no ano de 2012 e que a vistoria ocorreu em abril de 2013.
19. Os laudos da concedente possuem presunção de validade e legitimidade e não podem ser descartados para efeito de avaliação do cumprimento do objeto do ajuste. De acordo com a jurisprudência deste Tribunal (v.g. Acórdão 2309/2011-TCU-Segunda Câmara, rel. min. subst. André Luis de Carvalho, e Acórdão 2188/2013-TCU-Primeira Câmara, rel. min. Ana Arraes) , deve-se conferir respaldo probatório aos relatórios de vistoria emitidos, no exercício do dever de acompanhar e fiscalizar a aplicação dos recursos federais repassados. Por fim, ainda que a prefeitura não estivesse ciente da realização da vistoria, a jurisprudência desta Corte é no sentido de que eventual vício existente na fase interna da TCE não afeta o processo que se desenrola no âmbito do TCU (v.g. Acórdão 1787/2014-TCU-Plenário, rel. min. José Jorge) ."
5.	Outrossim, com as devidas vênias, a embargante parte de uma premissa equivocada, qual seja, a de que houve determinação para a realização de fiscalização em 2018, com autorização deste Relator ou mesmo do Secretário de Controle Externo, por delegação de competência. Isso, contudo, não ocorreu, conforme se pode verificar do simples folhear dos autos.
6.	Com efeito, o que se constata é a existência de instrução da Unidade Técnica sugerindo a realização de inspeção in loco no Município e, caso fosse tal providência aprovada, que se notificasse a responsável para poder acompanhá-la, conforme se depreende da peça 14. Todavia, o Secretário de Controle Externo verificou não possuir delegação de competência deste Relator para determinar a realização de inspeção e tampouco para condicioná-la à notificação dos responsáveis acerca da data desse evento, de modo a facultar-lhes o comparecimento (peça 17) . Diante disso, o Secretário optou por tão somente diligenciar a Funasa com os mesmos questionamentos formulados na peça 14, porém sem determinar inspeção ou notificação da responsável (peça 17) .
7.	Desse modo, o TCU não determinou à Funasa que realizasse fiscalização in loco, mas apenas lhe encaminhou diligência com quesitos a serem respondidos sobre a execução do ajuste em tela (Ofício 0100/2018-TCU/SECEX-MT, de 22/3/2018, peça 18) . Por conseguinte, não houve a realização de inspeção pela Funasa em 2018, mas tão somente uma visita de técnicos da Funasa à localidade de Quitaiús, com vistas a obter subsídios para cumprir a mencionada diligência deste Tribunal, essa sim determinada pela Secretaria, com delegação de competência do Relator. A propósito, veja-se que não há relatório de vistoria in loco ou outro documento dessa natureza, senão a emissão do Despacho n. 61/2018 DIESP-CE com o objetivo de "Atender Ofício 0100/2018-TCU/SECEX-MT DE 22/3/2018" (peça 24, p. 4/9) .
8.	Por essa razão é que nada foi dito no voto condutor da deliberação embargada sobre essa visita, pois não se consubstanciou na alegada inspeção in situ defendida pela embargante. Demais disso, não fora determinada pelo TCU, menos ainda com a condicionante de notificação da responsável. O que houve, repita-se, foi apenas o encaminhamento de diligência à Funasa, a qual decidiu, por questões administrativas que lhe são próprias, recorrer à visita ao local para melhor esclarecer as dúvidas do Tribunal. Registre-se, aliás, que tal resposta à diligência aproveitou à Sra. Edenilda Lopes de Oliveira Sousa, demonstrando a consecução de parcela significativa da obra, restando percentual de menos de 10% de inexecução.
9.	Por esses fundamentos, não prospera a nulidade de falta de notificação da responsável acerca da data de realização da aludida fiscalização por parte da Funasa, pois essa não fora sequer determinada pelo Tribunal e tampouco realizada, havendo apenas um procedimento interno daquela Fundação para o cumprimento de diligências do TCU, razão pela qual não era necessária qualquer notificação.
10.	Não prosperam, portanto, os vícios suscitados, razão pela qual os presentes aclaratórios devem ser conhecidos, uma vez atendidos os requisitos previstos no art. 34 da Lei 8.443/1992, para, no mérito, ser-lhes negado provimento.
	Ante o exposto, manifesto-me por que seja adotada a deliberação que ora submeto a este Colegiado.
TCU, Sala das Sessões, em 5 de abril de 2022.
MARCOS BEMQUERER COSTA
Relator